ACORDAO-COMPLETO-2411525

ACÓRDÃO 6346/2020 ATA 18/2020 - SEGUNDA CÂMARA

VISTOS, relatados e discutidos estes autos de aposentadoria deferida pela Gerência Executiva do INSS - Piracicaba/SP;
ACORDAM os Ministros do Tribunal de Contas da União, reunidos em Sessão da Segunda Câmara, ante as razões expostas pelo Relator, e com fundamento no art. 71, incisos III e IX, da Constituição Federal, nos arts. 1º, V, 39, II, e 45 da Lei nº 8.443, de 1992, nos arts. 260 e 262, § 2º, do RITCU e no art. 6º, § 2º, da Resolução TCU nº  206, de 2007, com a redação dada pela Resolução TCU nº  237, de 2010, em:
9.1. considerar ilegal a alteração de aposentadoria em favor de Maria do Carmo Matioli Delsin, negando-lhe o respectivo registro;
       9.2. dispensar a devolução dos valores indevidamente recebidos de boa-fé pela interessada, nos termos do Enunciado 106 da Súmula de Jurisprudência deste Tribunal;
       9.3. determinar à Gerência Executiva do INSS - Piracicaba/SP que adote as seguintes providências, sob pena de responsabilidade solidária da autoridade administrativa omissa:
       9.3.1. suspenda os pagamentos realizados com base no ato ora impugnado;
       9.3.2. comunique à interessada a deliberação deste Tribunal e a alerte de que o efeito suspensivo proveniente da eventual interposição de recursos, junto ao TCU, não a eximirá da devolução dos valores indevidamente recebidos após a notificação;
       9.4. considerar legal o ato de aposentadoria inicial em favor de Maria do Carmo Matioli Delsin para lhe conceder o respectivo registro, deixando de determinar a suspensão do pagamento inerente ao "bônus de eficiência e produtividade" previsto na Lei nº 13.464, de 2017, em respeito à recente decisão proferida pelo Ministro do STF Alexandre de Moraes no bojo do MS 35.500; e
		       9.5. dar ciência desta deliberação à interessada e à Gerência Executiva do INSS - Piracicaba/SP.

Em análise Aposentadoria.

Segunda Câmara

Gerência Executiva do INSS - Piracicaba/SP - INSS/MPS.

3. Interessados/Responsáveis:
3.1. Interessado: Maria do Carmo Matioli Delsin (XXX.992.978-XX).

13.1. Ministros presentes: Ana Arraes (Presidente), Augusto Nardes (Relator), Aroldo Cedraz e Raimundo Carreiro.
13.2. Ministros-Substitutos presentes: Marcos Bemquerer Costa e André Luís de Carvalho.

AUGUSTO NARDES

Adoto como Relatório a instrução de peça 24, da Secretaria de Fiscalização de Pessoal (Sefip) , que obteve anuência de seus dirigentes (peça 25) e, à peça 26, do Ministério Público junto ao TCU (MPjTCU) :
EXAME TÉCNICO
Encaminhamentos anteriores
3.	À peça 3, consta instrução automatizada propondo que o novo ato inicial fosse apreciado pela legalidade. 
4.	Em análise da questão, o Acórdão 2174/2015-TCU-Segunda Câmara, relator Ministro Augusto  Nardes, exarou a seguinte determinação (peça 5) :
9.1. determinar à SEFIP que promova diligência junto à Gerência Executiva do INSS em Piracicaba/SP, com a finalidade de sanar a divergência quanto à proporcionalidade dos proventos, solicitando que envie, no prazo de 60 dias, mapa de tempo de serviço e demais documentos que demonstrem o cálculo dos proventos de Maria do Carmo Matioli Delsin.
5.	À peça 8, a UJ foi comunicada da decisão acima descrita. A UJ apresentou a resposta às peças 16 e 17.
6.	Destarte, os autos estão aptos a ser instruídos no mérito. 
Exame das constatações
6.	O ato inicial de aposentadoria da interessada foi apreciado pela ilegalidade, conforme Acórdão 3021/2005-TCU-Primeira Câmara, relator Guilherme Palmeira (Processo Processo 007.148/2005-2) , cujo Sumário foi vazado nos seguintes termos: 
Sumário
Aposentadorias concedidas no âmbito da Superintendência Estadual do INSS em São Paulo. Inclusão, nos proventos, da parcela "PCCS". Acórdãos 92/2005 e 1.824/2004 proferidos pelo Plenário construíram entendimento no sentido de que a Lei n.º 10.855/2004 regularizou o pagamento da parcela "PCCS" aos servidores enquadrados no art. 2º dessa norma. Regularidade e registro dos atos. Ato que não se subsome a essa norma, referente a servidora aposentada em cargos expressamente excluído pelo parágrafo 1º do art. 2º. Irregularidade e recusa do registro. Determinações. Orientação ao órgão de origem.
7.	Constam nos autos novo ato inicial de aposentadoria e ato de alteração, posteriormente incluído (n. 10263403-04-2005-000059-6 e 10263403-04-2015-000012-1, respectivamente) .
8.	Em análise, verifica-se que a interessada foi inativada em 04/03/1998, de forma voluntária e com proventos proporcionais. No ato de alteração (10263403-04-2015-000012-1) , consta averbação de tempo insalubre celetista (01a 08m 08d) - peça 17, pg. 191.
9.	Em análise da questão, por meio do Acórdão 2008/2006-TCU-Plenário (Relator Ministro Walton Alencar Rodrigues) , esta Corte reconheceu a validade da averbação a título de tempo insalubre aos profissionais celetistas que laboravam sob essa condição antes da publicação da Lei 8.112/90.
10.	Posteriormente, por meio do Acórdão 911/2014-TCU-Plenário (Relator Ministro Benjamin Zymler) , o entendimento acima descrito foi aperfeiçoado. Neste julgado, esta Corte de Contas, ciosa em evitar interpretações extensivas - interpretações essas que acabariam por desvirtuar a vontade do legislador ao prever o cálculo diferenciado para o tempo de serviço prestado em atividades insalubres, penosas ou perigosas -, deixou assente que o sobredito Acórdão 2008/2006-TCU-Plenário, apesar de reconhecer em tese a possibilidade de cômputo ponderado do tempo especial para fins de aposentadoria estatutária, não disciplinou a forma como a Administração deveria proceder para averbar o tempo de atividade insalubre no caso concreto. 
11.	Desse modo, ponderou o Ministro-Relator Benjamim Zymler que os cargos de natureza eminentemente administrativa não podem ser beneficiados pela contagem especial, salvo se restar efetivamente demonstrada a existência de risco ou de agentes nocivos à saúde no local de trabalho. Transcreve-se a seguir excerto do Voto condutor do Acórdão:
O simples vínculo do servidor com o Ministério da Saúde não autoriza a concessão de tempo de atividade especial, pois, ainda que ligado à área de saúde, existem diversas atividades que são exercidas em condições normais, sem exposição a agentes patológicos além dos limites tolerados, assim definidos em norma regulamentar. Veja-se, por exemplo, a situação do agente administrativo. É de supor que os ocupantes desse cargo exercem as atividades nas mesmas condições, seja no Ministério da Saúde ou no Ministério do Planejamento, por exemplo.
12.	Nessa mesma assentada, observou-se que este Tribunal, a título de racionalidade administrativa, vem aceitando a averbação do tempo de atividade insalubre realizada de ofício pelo órgão de origem em relação a cargos cujo exercício, presume-se, envolve atividades de risco para a higidez física, como no caso dos médicos, odontólogos, auxiliares de enfermagem e agentes de saúde pública.
13.	Com o fito de apurar a situação do ato objeto destes autos colimado com o entendimento desta Corte acima descrito, foi expedida a comunicação citada no item 4 desta instrução.
14.	Cabe destacar que, atualmente, o assunto em tela, no âmbito do Poder Executivo Federal, está normatizado por meio da Orientação Normativa 15/2013 (peça 20) , que assim estabelece no seu artigo 2º, §2º:
§ 2º Não será admitida prova exclusivamente testemunhal ou apenas a comprovação da percepção de adicional de insalubridade ou periculosidade ou gratificação por trabalhos com Raios-X ou substâncias radioativas para fins de comprovação do tempo de serviço público prestado sob condições especiais.
15.	Portanto, o simples percebimento do adicional de insalubridade, mesmo que comprovado, não seria suficiente para fundamentar a conversão de tempo e a respectiva averbação de tempo insalubre. 
16.	Compulsando a referida ON, o seu artigo 3ª, na forma abaixo descrita, estabelece os profissionais que poderiam ser contemplados com a referida averbação, sendo que, para este caso concreto, a interessada estaria amparada no inciso II, haja vista que, supostamente, foi exposta a agentes nocivos.
Art. 3º As atribuições consideradas como exercidas em condições especiais, capazes de possibilitar a conversão de tempo de serviço especial em comum poderão ser enquadradas com base nos seguintes critérios:
I - pela ocupação de emprego público cujas atribuições sejam análogas às atividades profissionais das categorias presumidamente sujeitas a condições especiais, de acordo com as ocupações/grupos profissionais constantes no Anexo I desta Orientação Normativa; ou
II - por exposição a agentes nocivos no exercício de atribuições do emprego público, em condições análogas às que permitem enquadrar as atividades profissionais como perigosas, insalubres ou penosas, de acordo com Anexo II desta Orientação Normativa.
17.	Em seguida, o artigo 4º da referida ON estabelece a documentação comprobatória, para aqueles enquadrados no inciso II do artigo 3º, situação na qual se enquadra a interessada, nos termos abaixo:
Art. 4º Somente serão analisados pelos órgãos e entidades do SIPEC, requerimentos de conversão de tempo especial em comum instruídos com os seguintes documentos, cumulativamente:
 (...) 
II - Para o servidor que se enquadre na hipótese do inciso II do art. 3º:
a) Formulário de informações sobre atividades exercidas em condições especiais;
b) Laudo Técnico de Condições Ambientais do Trabalho (LTCAT) , conforme Anexo VI desta Orientação Normativa, observado o disposto no art. 8º ou os documentos aceitos em substituição àquele, consoante o que dispõe o art. 9º desta Orientação Normativa;
c) Parecer da perícia médica, em relação ao enquadramento por exposição a agentes nocivos, na forma do art. 11 desta Orientação Normativa; e
d) Portaria de designação do servidor para operar com raios X e substâncias radioativas, na forma do Decreto n. 81.384, de 22 de fevereiro de 1978, quando for o caso.
18.	Por fim, o artigo 5º da referida ON é enfático quanto ao modelo de documentação válido:
Art. 5º Somente será aceito como formulário de informações sobre atividades exercidas em condições especiais, de que tratam os incisos I e II do art. 4º desta Orientação Normativa, o modelo de tal documento instituído para o Regime Geral de Previdência Social, segundo seu período de vigência, sob as siglas SB-40, DISESBE 5235, DSS-8030 ou DIRBEN 8030, quando emitidos até 31 de dezembro de 2003.
19.	Compulsando a documentação encaminhada pelo Gestor (peça 17) , não se verifica a existência do laudo pericial atestando as condições insalubres. 
20.	Portanto, resta maculada a averbação de tempo em apreço, cadastrada no ato de alteração, cabendo propor a ilegalidade deste ato.
21.	Em consulta ao contracheque à peça 18 e em cotejo com a tabela salarial à peça 19, constata-se o pagamento da rubrica de "bônus de eficiência".
22.	Em relação à rubrica "bônus de eficiência", existe notória lide judicial sobre a questão no âmbito do STF, ante o fato de esta Corte entender que o referido pagamento, dissociado da respectiva contribuição previdenciária, seria irregular. Diante disso, existem várias decisões liminares, exaradas em sede de Mandado de Segurança, garantindo a continuidade do pagamento até a decisão de mérito por parte do STF (peça 21, pgs. 9-19) . Neste sentido, citam-se os MS 35.490 e 35.494, de relatoria do Ministro Alexandre de Moraes e impetrado pela Associação e Sindicato da Categoria.
23.	Nestes termos, caberá proposta de aplicação, por analogia, do entendimento sedimentado por meio do Acórdão 631/2018-TCU-Plenário, relator Ministro-substituto André de Carvalho, ante a situação presente possuir a mesma natureza daquela tratada no decisum em menção, cujo sumário foi vazado nos seguintes termos 
Sumário
PESSOAL. APOSENTADORIA. BÔNUS DE EFICIÊNCIA E PRODUTIVIDADE. PARCELA SUPOSTAMENTE ISENTA DA CORRESPONDENTE CONTRIBUIÇÃO PREVIDENCIÁRIA. IRREGULARIDADE SUPERVENIENTE AO INÍCIO DA VIGÊNCIA DOS ALUDIDOS ATOS. RECENTE DECISÃO DO STF COM EFICÁCIA SOBRE A PRESENTE ATUAÇÃO DO TCU. LEGALIDADE. CONCESSÃO DO RESPECTIVO REGISTRO. ARQUIVAMENTO SEM PREJUÍZO DO ADEQUADO ACOMPANHAMENTO SOBRE A ALUDIDA DECISÃO DO STF.
24.	Destarte, resta propor a legalidade do ato inicial de aposentadoria, com ressalva em relação ao pagamento de "bônus de eficiência".
CONCLUSÃO
25.	Será proposto que o ato inicial (10263403-04-2005-000059-6) seja apreciado pela legalidade; enquanto o ato de alteração caberá proposta de apreciação (10263403-04-2015-000012-1) pela ilegalidade, em virtude de averbação de tempo insalubre, abstendo-se de propor a emissão de outro ato, visto que o ato inicial será considerado legal.
26.	Importa observar que o ato de alteração foi disponibilizado ao TCU há menos de cinco anos. Portanto, não é necessária a instauração do contraditório, nos termos do Acórdão 587/2011-TCU-Plenário (Relator Ministro Valmir Campelo) .
PROPOSTA DE ENCAMINHAMENTO
27.	Ante o exposto, propõe-se:
a) considerar ilegal e recusar registro ao ato abaixo nominado, com base nos arts. 71, inciso III, da Constituição Federal, 1º, inciso V, e 39, inciso II, da Lei 8.443/1992 e 260, § 1º, do Regimento Interno do Tribunal de Contas da União (TCU) ;
	- MARIA DO CARMO MATIOLI DELSIN, CPF XXX.992.978-XX, ato número 10263403-04-2015-000012-1 (1ª alteração) ;
b) dispensar a devolução dos valores indevidamente recebidos até a data da ciência da GERÊNCIA EXECUTIVA DO INSS - PIRACICABA/SP - INSS/MPS do Acórdão que vier a ser proferido, com base no Enunciado 106 da Súmula da Jurisprudência do TCU;
c) esclarecer à interessada que, no caso de não provimento de recurso eventualmente interposto junto ao TCU, deverão ser repostos os valores recebidos após a ciência do acórdão;
d) determinar à GERÊNCIA EXECUTIVA DO INSS - PIRACICABA/SP - INSS/MPS, com base no art. 45 da Lei 8.443/1992, que informe à interessada o teor do Acórdão que vier a ser prolatado, encaminhando ao TCU, no prazo de trinta dias, comprovante da data de ciência pela interessada, nos termos do art. 4º, § 3º, da Resolução - TCU 170/2004;
e) considerar legal e determinar o registro do ato de concessão de aposentadoria abaixo nominado, com fundamento nos arts. 71, inciso III, da Constituição Federal, 1º, inciso V, e 39, inciso II, da Lei 8.443/1992 e 260, § 1º, do Regimento Interno do Tribunal de Contas da União, deixando de determinar a suspensão do pagamento inerente ao "bônus de eficiência e produtividade" previsto na Lei n. 13.464, de 2017, em respeito às recentes decisões proferida pelo Ministro do STF Alexandre de Moraes a respeito do assunto e com base no entendimento do Acórdão 631/2018-TCU-Plenário.
- MARIA DO CARMO MATIOLI DELSIN, CPF XXX.992.978-XX, ato número 10263403-04-2005-000059-6 (inicial) .
	
É o Relatório.

não há.

Procurador Marinus Eduardo De Vries Marsico.

aposentadoria. pagamento de rubrica relativa ao bônus de eficiência e produtividade implementado pela Lei 13.464/2017. vantagem que não se insere na base de cálculo da contribuição previdenciária. decisões do supremo tribunal federal. legalidade. ato de alteração para inclusão de tempo insalubre. modificação da proporcionalidade. ausência de laudo pericial. ilegalidade da alteração. DETERMINAÇÕES.

APOSENTADORIA (APOS)

Secretaria de Fiscalização de Pessoal (SEFIP).

Trata-se de atos de aposentadoria, inicial e alteração, no interesse da Sra. Maria do Carmo Matioli Delsin, ex-servidora da Gerência Executiva do INSS em Piracicaba/SP.
2.	O ato inicial de aposentadoria da interessada foi apreciado pela ilegalidade, conforme Acórdão 3021/2005-TCU-Primeira Câmara, relator Guilherme Palmeira. Posteriormente, com a prolação do Acórdão 2174/2015-TCU-Segunda Câmara, de minha relatoria, fiz a seguinte determinação:
9.1. determinar à SEFIP que promova diligência junto à Gerência Executiva do INSS em Piracicaba/SP, com a finalidade de sanar a divergência quanto à proporcionalidade dos proventos, solicitando que envie, no prazo de 60 dias, mapa de tempo de serviço e demais documentos que demonstrem o cálculo dos proventos de Maria do Carmo Matioli Delsin.
3.	Após a resposta do órgão de origem o processo se encontra em condições de ter o exame de mérito.
4.	O ato inicial de aposentadoria da interessada pode ser julgado legal, pois está considerando a proporcionalidade correta (de 25/30 avos) a que a servidora tem direito conforme comprovação de tempo de serviço prestado.
5.	Ressalto, por necessário, que a posterior inclusão do bônus de eficiência e produtividade nos rendimentos da ex-servidora permanece objeto de controvérsia judicial. Divergindo do entendimento desta Corte, o Supremo Tribunal Federal (STF) , por meio de liminar concedida pelo Exmo. Min. Alexandre de Moraes nos MS 35.490 e 35.494, ajuizados pela Associação e pelo Sindicato da Categoria, decidiu:
DEFIRO O PSDIDO LIMINAR para suspender os efeitos do ato impugnado na TC Processo 021.009/2017-1, unicamente em relação aos substituídos pela impetrante e, consequentemente, determinar que o Tribunal de Contas da União, nos casos concretos submetidos à sua apreciação, se abstenha de afastar a incidência dos §§ 2º e 3º dos artigos 7º e 17 da Medida Provisória 765/2016, convertida na Lei 13.464/2017.
6.	Entendo correto, no caso concreto, seguir a proposta da unidade técnica, apoiada no decidido em Plenário, quando do exame de matéria similar, no Acórdão 631/2018-TCU-Plenário, relator Ministro-substituto André de Carvalho:
PESSOAL. APOSENTADORIA. BÔNUS DE EFICIÊNCIA E PRODUTIVIDADE. PARCELA SUPOSTAMENTE ISENTA DA CORRESPONDENTE CONTRIBUIÇÃO PREVIDENCIÁRIA. IRREGULARIDADE SUPERVENIENTE AO INÍCIO DA VIGÊNCIA DOS ALUDIDOS ATOS. RECENTE DECISÃO DO STF COM EFICÁCIA SOBRE A PRESENTE ATUAÇÃO DO TCU. LEGALIDADE. CONCESSÃO DO RESPECTIVO REGISTRO. ARQUIVAMENTO SEM PREJUÍZO DO ADEQUADO ACOMPANHAMENTO SOBRE A ALUDIDA DECISÃO DO STF.
7.	Quanto ao ato de alteração, no entanto, há que se pugnar por solução diversa. A mudança da proporcionalidade original se deu sob o pálio do cômputo de tempo de serviço insalubre em período celetista. O tema proporcionou profundos debates e, ao final, a jurisprudência da E. Corte se sedimentou, conforme tese defendida pelo eminente Ministro Benjamim Zymler, "que os cargos de natureza eminentemente administrativa não podem ser beneficiados pela contagem especial, salvo se restar efetivamente demonstrada a existência de risco ou de agentes nocivos à saúde no local de trabalho."  (Acórdão 911/2014-TCU-Plenário) .
8.	Não há nos autos laudo pericial que ampare a pretensão da servidora, razão pela qual é mister o julgamento pela ilegalidade com a respectiva recusa de registro.
Ante o exposto, acolhendo os fundamentos declinados pela Sefip, com o aval do Parquet, os quais incorporo às minhas razões de decidir, Voto no sentido de que o Tribunal adote a deliberação que ora submeto a este Colegiado.
TCU, Sala das Sessões Ministro Luciano Brandão Alves de Souza, em 9 de junho de 2020.
Ministro JOÃO AUGUSTO RIBEIRO NARDES 
Relator